【裁判字號】    99,易,137
【裁判日期】    990618
【裁判案由】    詐欺
【裁判全文】
臺灣臺中地方法院刑事判決               99年度易字第137號
公  訴  人  臺灣臺中地方法院檢察署檢察官
被      告  甲○○
上列被告因詐欺案件，經檢察官提起公訴（98年度偵字第19664
號），本院判決如下：
    主  文
甲○○幫助意圖為自己不法之所有，以詐術使人將本人之物交付
，處拘役伍拾日，如易科罰金，以新臺幣壹仟元折算壹日。
    事  實
一、甲○○依一般社會之通見，可預見一般人支付代價或以其他
    方法取得他人金融機構帳戶使用常與財產犯罪密切相關，且
    取得他人存摺及帳戶資料之目的在於取得贓款及掩飾犯行不
    易遭人追查，苟交付金融帳戶予他人使用，將被犯罪集團用
    於向被害人詐欺取財之匯款帳戶，又其對於提供帳戶雖無引
    發他人萌生犯罪之確信，但仍不顧他人所可能遭害之危險，
    竟基於幫助犯罪集團遂行詐欺取財之財產上犯罪，縱有人持
    以犯罪亦不違反其本意之不確定故意，於民國98年7 月21日
    14時30分許，在臺中市○○路180 之37號某託運行前，將其
    申設之中國信託商業銀行公益分行（下稱中國信託公益分行
    ）帳號000000000000號帳戶提款卡及密碼，交付姓名、年籍
    不詳，自稱「陳先生」之成年男子，容任「陳先生」所屬詐
    欺集團供作詐欺匯款使用之帳戶。嗣「陳先生」所屬詐欺集
    團取得上開帳戶提款卡及密碼後，即意圖為自己不法之所有
    ，基於詐欺取財之犯意聯絡，於98年7 月23日17時30分許，
    推由姓名、年籍不詳之成年女子撥打電話向黃棋煜佯稱：其
    為黃棋煜友人「周月梅」，急需向其借款云云，致黃棋煜陷
    於錯誤，於同日17時42分許，至桃園縣觀音鄉工業區服務中
    心之臺灣中小企業銀行自動櫃員機，將新臺幣（下同）30,0
    00元轉帳入甲○○所有上開帳戶，詐得黃棋煜匯入之該筆款
    項。嗣經黃棋煜發覺受騙，報警循線查獲上情，並於同年9
    月2 日向中國信託銀行股份有限公司申請將其匯入之款項匯
    回其申設之臺灣企銀大園分行帳號00000000000 號帳戶。
二、案經臺中市警察局第四分局報告臺灣臺中地方法院檢察署檢
    察官偵查起訴。
    理  由
一、按刑事訴訟法第159 條第1 項規定：「被告以外之人於審判
    外之言詞或書面陳述，除法律有規定者外，不得作為證據。
    」其立法意旨，乃在於確保被告之反對詰問權。同法第159
    條之5 第1 項規定：「被告以外之人於審判外之陳述，雖不
    符前4 條之規定（同法第159 條之1 至第159 條之4 ），而
    經當事人於審判程序同意作為證據，法院審酌該言詞陳述或
    書面陳述作成時之情況，認為適當者，亦得為證據。」同法
    條第2 項規定：「當事人、代理人或辯護人於法院調查證據
    時，知有刑事訴訟法第159 條第1 項不得為證據之情形，而
    未於言詞辯論終結前聲明異議者，視為有前項之同意。」其
    立法意旨，則在於確認當事人對於傳聞證據有處分權，得捨
    棄反對詰問之權利，同意傳聞證據可作為證據。惟因刑事訴
    訟制度尚非採澈底之當事人進行主義，乃又限制以法院認為
    適當者，始得為證據。因此，當事人同意或依法視為同意某
    項傳聞證據作為證據使用者，實質上即表示有反對詰問權之
    當事人已捨棄其權利，如法院認為適當者，不論該傳聞證據
    是否具備刑事訴訟法第159 條之1 至第159 條之4 所定情形
    ，均容許作為證據；換言之，當事人捨棄對原陳述人行使反
    對詰問權者，如法院認為適當，即容許該傳聞證據作為證據
    ，不以未具備刑事訴訟法第159 條之1 至第159 條之4 所定
    情形為前提（最高法院97年度臺上字第6162號判決意旨參照
    ）。查本判決後述引用各該被告以外之人於審判外之陳述（
    包含言詞及書面陳述），皆屬傳聞證據，惟檢察官及被告均
    知上開證據資料為傳聞證據，但於本院審判期日中均明確表
    示同意有證據能力（見本院卷第39、49、50頁），且迄至言
    詞辯論終結前亦未再聲明異議，本院審酌上開證據資料製作
    時之情況，尚無違法不當，且與本案均具有關連性，認後述
    所引用證據之證據能力均無疑義。
二、訊據被告坦承被害人黃棋煜遭詐欺集團詐騙，於上揭時、地
    ，將30,000元轉帳入其申設之中國信託公益分行帳戶等情不
    諱，惟矢口否認有何幫助詐欺取財犯行。辯稱：應徵工作時
    ，公司要我交付帳戶提款卡及密碼供作薪資轉帳使用云云（
    詳警卷第3 頁、偵卷第8 頁、本院卷第30、50頁）。然查：
  (一)詐欺集團取得被告申設之中國信託公益分行帳戶提款卡及密
    碼後，於98年7 月23日17時30分許，假冒被害人黃棋煜友人
    「周月梅」，向被害人黃棋煜以急需用錢為由施詐，致被害
    人黃棋煜陷於錯誤，於同日17時42分許，將30,000元轉帳入
    被告申設之上揭帳戶等情，業據被害人黃棋煜於警詢指訴甚
    詳（詳警卷第5 、6 頁），復有中國信託商業銀行股份有限
    公司98年8 月31日中信銀字第09822271210568號函、帳戶歷
    史交易查詢及臺灣中小企業銀行自動櫃員機交易明細表各1
    份在卷可稽（詳警卷第14頁、核退卷第13、15頁），堪認不
    詳詐欺集團之成員，確有利用被告申設之上開帳戶，對被害
    人黃棋煜實行詐欺取財犯罪之事實。
  (二)被告先於(1)偵訊時供稱：對方說他們是做六合彩的云云（詳
    偵卷第9 頁）；復於(2)本院訊問時辯稱：我打電話過去詢問
    ，對方稱是從事六合彩的公司…（為何對方會擔心你將錢領
    走？）對方說六合彩賭金會匯到我的帳戶裡面，怕我將錢領
    走。（六合彩賭博是合法還是非法？）非法。…（所以你是
    否知道提供帳戶給對方是要用為非法使用？）是等語（詳本
    院卷第30頁）；再於(3)本院審理時改稱：（你應徵的工作是
    做什麼的？）沒有講的很清楚，…我沒有問公司經營的項目
    ，對方也沒有對我說明。（你在本院準備程序中為何說對方
    是作六合彩賭博？）我不知道六合彩是合法還是非法的，我
    也不知道六合彩是做什麼的，我沒有簽過六合彩云云（詳本
    院卷第51頁）。是被告將其帳戶提款卡及密碼等物交付「陳
    先生」時，已知該人取得帳戶提款卡及密碼等資料後，將用
    於不法用途，縱其事後改稱不知六合彩賭博係非法行為，亦
    屬事後卸責之詞，要無可採，足證其已具備幫助犯罪之不確
    定故意甚明。又被告將上開銀行帳戶提款卡及密碼交給「陳
    先生」時，該帳戶餘額為161 元之事實，業據被告於本院審
    理時供稱：（提示核退卷第15頁，98年7 月21日以金融卡提
    領2,000 元，是否你所為？）是我領的，我領完以後才將金
    融卡交給「陳先生」…。（你為何要將2,000 元提領出來之
    後，才將提款卡交給「陳先生」？）我怕對方領走，因為帳
    戶內的錢是我的錢等語（詳本院卷第51頁），並有中國信託
    商業銀行帳戶歷史交易查詢在卷可稽（詳核退卷第15頁）。
    此情形與提供帳戶予犯罪集團使用之人，唯恐帳戶餘額遭犯
    罪集團提領，故所提供之帳戶或為新開立帳戶、或為甚少使
    用且帳戶餘額甚低之帳戶之行徑相符。依此，被告將上開帳
    戶提款卡及密碼交付自稱「陳先生」之人時，亦明知他人一
    旦取得該提款卡及密碼後，將可輕易使用其帳戶作為款項進
    出使用，故先行提領帳戶內之款項，再將提款卡及密碼交付
    他人使用，益徵其有幫助他人犯罪之不確定故意。
  (三)另被告先於(1)警詢辯稱：我不認識對方。對方公司我只在交
    付金融卡時見過外務陳先生，其他的人員我都沒見過云云（
    詳警卷第3 頁）；復於(2)偵訊時辯稱：（你去公司應徵時有
    無要你填履歷資料？）我都沒見到人，我只知道他姓顏。（
    既然你之前的工作都沒有要求你提供提款卡及密碼，為何這
    次應徵的公司你連人都沒見過也沒應徵，你卻要提供密碼及
    提款卡給對方？）我5 月份就沒工作了我很急，所以對方要
    求我什麼我就提供什麼云云（詳偵卷第9 、10頁）。惟按雇
    主僅需員工提供存摺影本得知帳號，即可辦理薪資轉讓，不
    必要求員工提供該帳戶金融卡及密碼，此為眾所周知之事。
    查被告於偵訊及本院訊問時均供稱：伊之前有做過大樓警衛
    ，當時公司並未要求提供提款卡及密碼，僅需告知帳號，公
    司就將薪水匯入帳戶內等語（詳偵卷第9 頁、本院卷第29、
    30 頁 ），足證被告詳知公司轉匯薪資進入被告帳戶時並不
    需要金融卡及密碼，反而是被告提領薪資時需要金融卡及密
    碼，是被告上開供稱伊是因「陳先生」所屬公司要匯薪資才
    將帳戶提款卡及密碼交付給「陳先生」一節，顯與常情不符
    ，不足採取。
  (四)又被告於本院審理供稱：工作內容是作辦公室的行政工作。
    …（對方告訴你辦公室的行政工作，是指什麼內容？）沒有
    特別說明。（在偵查中為何說工作內容是外勤人員？）因為
    報紙上刊登是二度就業，因為我本身是作行政的。…（你工
    作內容是做什麼的？）沒有講的很清楚，因為我當時失業2
    個多月，我也很緊張，我沒有問公司經營的項目，對方也沒
    有對我說明。…「顏小姐」等我將信用卡交給對方後，告訴
    我因為公司急需要用人，要我2 天內就上班。…（既然98年
    7 月22日顏小姐已經催你去上班，為何不去上班？）因為我
    本人中風，不太方便，而且我也找不到地方，對方也沒有說
    公司的地點在哪裡等語（見本院卷第50、51頁）。依此，被
    告既然應徵辦公室行政工作人員，必定會就工作內容與公司
    人員商談，並瞭解工作內容及公司經營項目。惟被告與該公
    司人員素未謀面，亦未親至公司所在地面試，在不知工作內
    容及上班地點之情形下，僅憑電話聯繫即徵得工作，實與現
    今經濟社會情況不符。又依被告於偵查中提出之98年7 月10
    、11、12、13日之點將錄（放置於偵查卷之證物袋內），該
    徵人啟事記載之內容為「外勤人員」，並非「行政人員」，
    而被告因中風導致行動不便，顯無法勝任外勤工作人員，惟
    其見「點將錄」上刊登應徵「外勤人員」後，竟仍撥打電話
    予該刊登廣告之人員聯絡，難認與常情相符。另被告明知其
    中風無法擔任外勤人員，遂於審理時改稱其係應徵「辦公室
    行政工作」云云，應係配合其身體狀況之辯詞，顯不可採。
    此外，被告於本院審理時尚供稱：我是以0000000000號撥打
    對方的行動電話，因為對方當初留2 支行動電話號碼給我，
    其中1 支就是00 00000000 號，另外1 支電話也是0939開頭
    的云云（見本院卷第51頁）。查被告使用之0000000000號行
    動電話於98年7 月21日與0000000000號行動電話僅有10通通
    話；另於98年7 月21日及22日與0000000000號各有1 通通話
    ，有0000000000號行動電話通聯紀錄在卷（見偵卷第16、17
    頁）。是被告若係錯認該公司急需於2 天內用人，而於98年
    7 月21日14時30分許將其所有中國信託公益分行帳戶提款卡
    及密碼交付與「陳先生」，則應於98年7 月22日或23日密集
    與「顏小姐」聯絡上班事宜，以便應公司要求準時上班。惟
    被告使用之0000000000號行動電話於98年7 月22日僅與0000
    000000號行動電話有1 通通話紀錄，並無積極聯絡上班事宜
    之跡象。是被告並非基於應徵工作之目的，而於98年7 月21
    日將其所有中國信託銀行公益分行帳戶提款卡及密碼交付「
    陳先生」甚明，其以應徵工作為由置辯，屬卸責之詞，不足
    採信，併此說明。
  (五)按刑法上之故意，分為直接故意（確定故意）與間接故意（
    不確定故意）。「行為人對於構成犯罪之事實，明知並有意
    使其發生者」為直接故意；「行為人對於構成犯罪之事實，
    預見其發生而其發生並不違背其本意者」為間接故意，刑法
    第13條第1 項、第2 項定有明文。衡諸現今社會常情，一般
    人至金融機關如銀行、郵局等開設帳戶使用，係極為方便容
    易且迅速之事，如有使用金融存款帳戶之正當用途，自以使
    用其本人或可信賴之親友申請之帳戶，最為便利安全，且若
    非具意圖以他人帳戶從事不法用途，並藉以逃避查緝，自無
    使用他人帳戶之理。是依一般人通常之知識、經驗，均應知
    任意提供自己帳戶予無信賴關係之他人使用，易致他人藉該
    帳戶取得不法犯罪所得，且欲以之隱匿帳戶內資金之實際取
    得人之身分。而近年來詐欺取財之犯罪類型層出不窮，該等
    犯罪，多數均係利用他人帳戶作為詐欺所得財物之匯款帳戶
    ，並經媒體廣為披載，被告縱使並不確知所提供之帳戶，係
    遭他人用以對被害人詐欺取財，亦無法確知取得帳戶之人係
    以何種方法於何時地為詐欺取財之具體內容，惟對於其所提
    供之上揭帳戶，將遭人作為詐欺取財犯行所得財物匯入及提
    領之工具使用，應有概括之認識，且可預見其發生，竟仍同
    意提供，顯對帳戶供他人取得不法犯罪所得之用，亦不違背
    其本意，足認被告於交付上開銀行帳戶提款卡及密碼時，並
    無確信帳戶不至遭利用為犯罪之用，仍將帳戶提供他人，被
    告有基於幫助犯罪之不確定故意存在，應堪認定。
  (六)再按刑法上之幫助犯，係指以幫助之意思，對於正犯資以助
    力，而未參與實施犯罪之行為者而言。被告將其使用之上開
    銀行帳戶提款卡及密碼交付「陳先生」，「陳先生」及其所
    屬詐欺集團之不詳成年成員持以實行詐欺取財，被告交付上
    開銀行帳戶提款卡及密碼之行為，要屬犯罪構成要件以外之
    行為，本院復查無被告對於渠等所為犯行之實施，有何犯意
    聯絡或行為分擔之事實，則被告應屬以幫助他人實行犯罪行
    為之意思，參與構成要件以外之行為，為幫助犯。
  (七)黃棋煜遭詐騙後，隨即於98年7 月23日17時42分許匯款30,0
    00元至被告所有上開帳戶。嗣因黃棋煜發覺受騙，於同日17
    時53分向內政部警政署反詐騙諮詢專線報案，警方人員旋依
    規定將被告所有上開帳戶列為警示帳戶，該詐欺集團成員始
    未能將黃棋煜遭詐騙之款項領出等情，有內政部警政署反詐
    騙諮詢專線記錄表及受理詐騙帳戶通報警示簡便格式表等在
    卷足憑（見警卷第10、12頁）。查被告上開帳戶之提款卡既
    在詐欺集團行為人手中，於被害人黃棋煜匯款至被告之帳戶
    後，迄黃棋煜向中國信託商業銀行股份有限公司申請匯回前
    ，詐欺集團行為人實際上既得領取，對該匯入之款項顯有管
    領能力，自屬既遂（臺灣高等法院臺中分院96年度上易字第
    2122號判決要旨、臺灣高等法院暨所屬法院97年法律座談會
    刑事類第13號提案參照）。
  (八)綜上所述，被告所辯屬事後卸責之詞，不足採信。本件事證
    明確，被告犯行堪以認定。
三、查前述不詳姓名年籍之詐欺集團成員意圖為自己不法所有，
    基於詐欺取財之犯意聯絡，以電話施行詐術騙取被害人黃棋
    煜之金錢，其所為係犯刑法第339 條第1 項之詐欺取財罪。
    被告基於幫助之犯意，提供提款卡及密碼，幫助詐欺集團成
    員詐欺，參與施用詐術之構成要件以外之行為，核其所為，
    犯刑法第30條第1 項前段、第339 條第1 項詐欺取財罪之幫
    助犯。又前揭不詳人等所屬之詐欺集團成員就詐欺取財犯行
    ，固有犯意聯絡及行為分擔，為共同正犯，惟幫助犯係從犯
    ，從屬正犯而成立，刑法上既無「共同幫助」之情，當亦無
    「幫助共同」之可言（最高法院95年度台上字第6767號判決
    、司法院廳刑一字第1104號函亦同此見解）。再被告幫助他
    人犯詐欺罪，為幫助犯，應依刑法第30條第2 項之規定減輕
    其刑。爰審酌被告將提款卡及密碼提供詐欺集團遂行詐欺取
    財犯罪，使被害人黃棋煜陷於錯誤，受騙30,000元，容任詐
    欺集團成員使用其帳戶，影響社會金融交易秩序，及犯後否
    認犯行等一切情狀，量處如主文所示之刑，併宣示如易科罰
    金之折算標準。
據上論斷，應依刑事訴訟法第299 條第1 項前段，刑法第30條第
1 項前段、第2 項、第339 條第1 項、第41條第1 項前段，刑法
施行法第1 條之1 ，判決如主文。
本案經檢察官陳永豐到庭執行職務
中    華    民    國    99    年    6     月    18    日
                  刑事第十二庭  審判長法  官  楊文廣
                                      法  官  劉敏芳
                                      法  官  柯志民
以上正本證明與原本無異。
如不服本判決應於收受判決後10日內向本院提出上訴書狀，並應
敘述具體理由；其未敘述上訴理由者，應於上訴期間屆滿後20日
內向本院補提理由書（均須按他造當事人之人數附繕本）「切勿
逕送上級法院」。
                                      書記官  賴亮蓉
中    華    民    國    99    年    6     月    18    日
附錄本案論罪科刑法條全文：
刑法第339條
意圖為自己或第三人不法之所有，以詐術使人將本人或第三人之
物交付者，處五年以下有期徒刑、拘役或科或併科一千元以下罰
金。
以前項方法得財產上不法之利益或使第三人得之者，亦同。
前二項之未遂犯罰之。

司法院資訊處製作；財團法人民間司法改革基金會備份。
